ACORDAO-COMPLETO-2463869

ACÓRDÃO 4050/2021 ATA 7/2021 - PRIMEIRA CÂMARA

VISTOS, relatados e discutidos estes autos que tratam de atos de concessão de reforma emitidos pelo Comando da Marinha;
ACORDAM os Ministros do Tribunal de Contas da União, reunidos em Sessão da 1ª Câmara, nos termos dos arts. 71, inciso III, da Constituição Federal, 1º, inciso V, e 39, inciso II, da Lei 8.443/1992 e 260, §§ 1º e 5º, do RITCU e ante as razões expostas pelo Relator, em:
9.1. considerar legais e conceder registro aos atos de concessão de reforma emitidos em favor de César Guarino Moreira da Silva (XXX.842.547-XX) , Décio da Silva Mello (XXX.313.797-XX) , Francisco Aldenizo da Silva (XXX.504.257-XX) , Francisco Carlos Doria da Silva (XXX.211.784-XX) , Gilberto Rodrigues (XXX.330.917-XX) , Gilvanes Paiva de Oliveira (XXX.927.266-XX) , Jorge Antonio Dorighetti (XXX.336.337-XX) , Luiz Fernando do Nascimento Ferreira (XXX.503.387-XX) e Valdercy Campos de Magalhaes (XXX.135.407-XX) ;
9.2. considerar ilegal e recusar registro ao ato de concessão de reforma emitido em favor de Francisco Ferreira Câmara (XXX.488.307-XX) ;
9.2.1. dispensar a devolução dos valores indevidamente recebidos até a data da ciência, pelo Comando da Marinha, do presente acórdão, com base no Enunciado 106 da Súmula da Jurisprudência do TCU;
9.2.2 determinar ao Comando da Marinha que:
9.2.2.1. faça cessar os pagamentos decorrentes do ato impugnado, comunicando ao TCU, no prazo de 15 (quinze) dias, as providências adotadas, nos termos do art. 262, caput, do Regimento Interno do TCU, do art. 8º, caput, da Resolução-TCU 206/2007 e do art. 19, caput, da Instrução Normativa-TCU 78/2018;
9.2.2.2. emita novo ato de reforma em favor do Sr. Francisco Ferreira Câmara, livre da irregularidade apontada, submetendo-o ao TCU, no prazo de 30 (trinta) dias, consoante os arts. 262, § 2º, do Regimento Interno do TCU e 19, § 3º, da Instrução Normativa TCU 78/2018;
9.2.2.3. informe ao interessado que, no caso de não provimento de recurso eventualmente interposto, deverão ser repostos os valores recebidos após a ciência deste acórdão pelo Comando da Marinha;
9.3.2.4. comunique imediatamente ao interessado o teor do presente acórdão, encaminhando ao TCU, no prazo de 30 (trinta) dias, comprovante da respectiva data de ciência, nos termos do art. 4º, § 3º, da Resolução-TCU 170/2004.

Atos de concessão de reforma emitidos pelo Comando da Marinha. Apreciação para fins de registro.

Primeira Câmara

Comando da Marinha.

3. Interessados: César Guarino Moreira da Silva (XXX.842.547-XX); Décio da Silva Mello (XXX.313.797-XX); Francisco Aldenizo da Silva (XXX.504.257-XX); Francisco Carlos Doria da Silva (XXX.211.784-XX); Francisco Ferreira Câmara (XXX.488.307-XX); Gilberto Rodrigues (XXX.330.917-XX); Gilvanes Paiva de Oliveira (XXX.927.266-XX); Jorge Antonio Dorighetti (XXX.336.337-XX); Luiz Fernando do Nascimento Ferreira (XXX.503.387-XX); Valdercy Campos de Magalhaes (XXX.135.407-XX).

13.1. Ministros presentes: Walton Alencar Rodrigues (Presidente), Benjamin Zymler, Vital do Rêgo (Relator) e Jorge Oliveira.
13.2. Ministros-Substitutos presentes: Augusto Sherman Cavalcanti e Weder de Oliveira.

VITAL DO RÊGO

Adoto como relatório, com os devidos ajustes de forma, o parecer formulado pelo Ministério Público junto ao TCU (peça 17) , representado nos autos pela Procuradora-Geral Dra. Cristina Machado da Costa e Silva, a seguir transcrita:
Versam os autos sobre processo consolidado com reformas concedidas pelo Serviço de Inativos e Pensionistas da Marinha.
A Secretaria de Fiscalização de Pessoal - Sefip - opina pela legalidade e registro das concessões, por intermédio dos pareceres uniformes constantes de peças n.ºs 13 e 14.
O ato de peça n.º 7 contempla alteração da reforma de Francisco Ferreira Camara, por incapacidade, com a modificação do cálculo dos proventos para corresponder a Primeiro Tenente, dois postos acima do ocupado pelo militar na ativa, de suboficial.
Em consulta ao sistema e-Pessoal, localizamos o ato inicial de reforma do militar, por idade limite, com vigência a partir de 17/07/1995, o qual foi considerado legal pela Corte de Contas no processo TC-Processo 008.941/1997-1 (peça n.º 16) . Apesar do formulário de peça n.º 7 ter sido preenchido como ato inicial, trata-se, na verdade, de alteração da referida reforma inicial.
Ademais, ao percorrermos o laudo médico anexado à fl. 6 da peça n.º 7, aferimos que o militar já estava reformado por idade limite e a incapacidade é declarada a contar de 07/04/2018, após a reforma do militar por idade limite, ocorrida em 17/07/1995.
A alteração de peça n.º 7 configura uma melhoria na reforma em questão, por haver sido o interessado acometido de doença especificada em lei, passando a receber proventos correspondentes a dois postos acima de suboficial, ou seja, como Primeiro Tenente, por força dos §§ 1.º e 2.º do artigo 110, da Lei n.º 6.880/1980, com efeitos a partir de 07/04/2018.
Por intermédio do Acórdão n.º 2.225/2019, da relatoria do eminente Ministro Benjamin Zymler, o Plenário da Corte de Contas firmou entendimento no sentido de que não há embasamento legal para o cálculo dos proventos de reforma ter por referência dois postos acima daquele ostentado pelo militar na atividade, no caso de militar já reformado. Isso porque, de acordo com a deliberação proferida pelo Pleno do Tribunal, a melhoria prevista no artigo 110 da Lei n.º 6.880/1980 somente é aplicável ao militar acometido de doença especificada enquanto estiver na ativa ou na reserva remunerada, ficando excluído o militar que já tenha sido reformado. Transcrevemos o referido dispositivo legal:
"Art. 110. O militar da ativa ou da reserva remunerada, julgado incapaz definitivamente por um dos motivos constantes dos incisos I e II do art. 108, será reformado com a remuneração calculada com base no soldo correspondente ao grau hierárquico imediato ao que possuir ou que possuía na ativa, respectivamente. (Redação dada pela Lei nº 7.580, de 1986) 
§ 1º Aplica-se o disposto neste artigo aos casos previstos nos itens III, IV e V do artigo 108, quando, verificada a incapacidade definitiva, for o militar considerado inválido, isto é, impossibilitado total e permanentemente para qualquer trabalho.
§ 2º Considera-se, para efeito deste artigo, grau hierárquico imediato:
a) o de Primeiro-Tenente, para Guarda-Marinha, Aspirante-a-Oficial e Suboficial ou Subtenente;
b) o de Segundo-Tenente, para Primeiro-Sargento, Segundo-Sargento e Terceiro-Sargento; e
c) o de Terceiro-Sargento, para Cabo e demais praças constantes do Quadro a que se refere o artigo 16.
§ 3º Aos benefícios previstos neste artigo e seus parágrafos poderão ser acrescidos outros relativos à remuneração, estabelecidos em leis especiais, desde que o militar, ao ser reformado, já satisfaça às condições por elas exigidas.
§ 4º O direito do militar previsto no artigo 50, item II, independerá de qualquer dos benefícios referidos no caput e no § 1° deste artigo, ressalvado o disposto no parágrafo único do artigo 152.  (Revogado pela Medida Provisória nº 2.215-10, de 31.8.2001) 
§ 5º Quando a praça fizer jus ao direito previsto no artigo 50, item II, e, conjuntamente, a um dos benefícios a que se refere o parágrafo anterior, aplicar-se-á somente o disposto no § 2º deste artigo" (Revogado pela Medida Provisória nº 2.215-10, de 31.8.2001) .
Reproduzimos a ementa do Acórdão n.º 2.225/2019:
"ATOS DE REFORMA. ALTERAÇÃO DE UMA DAS CONCESSÕES PARA ELEVAÇÃO, EM UM GRAU HIERÁRQUICO, DO POSTO SOBRE O QUAL CALCULADOS OS PROVENTOS DO INATIVO, EM FACE DA SUPERVENIÊNCIA DE INVALIDEZ PERMANENTE DECORRENTE DE DOENÇA ESPECIFICADA EM LEI. MILITAR ANTERIORMENTE REFORMADO COM PROVENTOS JÁ CALCULADOS SOBRE O POSTO HIERÁRQUICO SUPERIOR, POR TEMPO DE SERVIÇO. AUSÊNCIA DE PREVISÃO LEGAL PARA EXTENSÃO DA VANTAGEM ESTABELECIDA NO ART. 110 DA LEI 6.880/1980 A MILITARES JÁ REFORMADOS, BEM COMO PARA O ACRÉSCIMO DE DOIS POSTOS NO CÁLCULO DOS PROVENTOS. NEGATIVA DE REGISTRO. DETERMINAÇÕES. LEGALIDADE E REGISTRO DAS DEMAIS CONCESSÕES".
9. No mesmo sentido da deliberação proferida pela Corte de Contas, há precedentes exarados pelo Superior Tribunal de Justiça - REsp 1.381.724/RS, Relatora Ministra REGINA HELENA COSTA, PRIMEIRA TURMA, DJe 10/5/2017; AgRg no REsp 1.539.940/RS, Relatora Ministra ASSUSETE MAGALHÃES, SEGUNDA TURMA, DJe 29/3/2016; REsp 1784347/RS, Rel. Min. Herman Benjamin, Segunda Turma, julgado em 2/4/2019, DJe de 23/4/2019; REsp 1.340.075/CE, Rel. Min. Castro Meira, Segunda Turma, julgado em 9/4/2013, DJe de 15/4/2013; AgRg nos EDcl no Resp 966.142/RJ, Rel. Min. Marco Aurélio Bellizze, Quinta Turma, julgado em 26/2/2013, DJe de 5/3/2013.
10.	 Ante o exposto, entendemos que o ato de reforma de peça n.º 7 está irregular, devendo o órgão militar promover a correção do cálculo do benefício, dispensado o ressarcimento das importâncias indevidamente recebidas de boa-fé pelo interessado, nos termos do que dispõe a Súmula TCU n.º 106.
11.	 Ressaltamos que o formulário em análise deu entrada na Corte de Contas em 09/09/2019, há menos de cinco anos.
12.	 Em relação aos demais atos, acolhemos a proposição de legalidade e registro.
13.	 Ante todo o exposto, com as vênias de estilo por divergir parcialmente do encaminhamento oferecido pela Sefip às peças n.ºs 13 e 14, esta representante do Ministério Público de Contas propõe ao Tribunal que:
13.1. considere ilegal o ato de alteração de reforma de Francisco Ferreira Camara (CPF n.º XXX.488.307-XX) - peça n.º 7, ficando dispensada a devolução das importâncias indevidamente recebidas de boa-fé pelo interessado, de acordo com o disposto na Súmula TCU n.º 106;
13.2. seja determinado ao Serviço de Inativos e Pensionistas da Marinha que, no prazo máximo de 15 (quinze) dias, promova a correção do cálculo dos proventos do militar reformado Francisco Ferreira Camara, a fim de que os proventos voltem a ser calculados sobre o posto de 2.º Tenente;
13.3. considere legais e ordene o registro dos demais atos constantes dos presentes autos.
Eis o Relatório.

não há.

Procuradora-Geral Cristina Machado da Costa e Silva.

REFORMA. ATO DE ALTERAÇÃO PARA ELEVAÇÃO, EM UM GRAU HIERÁRQUICO, DO POSTO/GRADUAÇÃO SOBRE O QUAL FORAM CALCULADOS OS PROVENTOS DO INATIVO, EM FACE DA SUPERVENIÊNCIA DE INVALIDEZ PERMANENTE DECORRENTE DE DOENÇA ESPECIFICADA EM LEI. MILITAR ANTERIORMENTE REFORMADO. AUSÊNCIA DE PREVISÃO LEGAL PARA EXTENSÃO DA VANTAGEM ESTABELECIDA NO ART. 110 DA LEI 6.880/1980 A MILITARES JÁ REFORMADOS. IMPOSSIBILIDADE. ILEGALIDADE DE UM ATO. LEGALIDADE DE NOVE ATOS. DETERMINAÇÕES.

REFORMA (REFO)

Secretaria de Fiscalização de Integridade de Atos e Pagamentos de Pessoal e de Benefícios Sociais (Sefip).

Em análise, atos de concessão de reforma emitidos pelo Comando da Marinha em favor dos ex-militares César Guarino Moreira da Silva, Décio da Silva Mello, Francisco Aldenizo da Silva, Francisco Carlos Doria da Silva, Francisco Ferreira Câmara, Gilberto Rodrigues, Gilvanes Paiva de Oliveira, Jorge Antonio Dorighetti, Luiz Fernando do Nascimento Ferreira e Valdercy Campos de Magalhaes. 
A Sefip, após análise de mérito realizada na instrução de peça 13, propõe considerar legais os atos em epígrafe. 
O MPTCU, no parecer de peça 17, dissentiu da unidade técnica quanto o ato emitido em favor de e Francisco Ferreira Câmara. Isso porque a concessão em destaque foi emitida para majorar o posto/graduação de referência para os proventos do interessado, considerando a superveniência de doença incapacitante que acometeu o ex-militar depois que ele já se encontrava reformado.
-II-
Registro minha concordância com os pareceres precedentes pela legalidade das reformas em análise, com exceção do ato emitido em favor de Francisco Ferreira Câmara, para o qual me alinho às conclusões formuladas pelo Ministério Público junto ao TCU. 
No que diz respeito ao ato de alteração emitido em favor do Sr. Francisco Ferreira, de fato assiste razão ao MPTCU. É que no caso em epígrafe, consoante entendimento firmado a partir do Acórdão 2225/2019-TCU-Plenário, não há previsão legal para que o interessado, que já se encontrava reformado, recebesse nova vantagem em decorrência do que prescreve o art. 110, § 1º, da Lei 6.880/1980[footnoteRef:2]. A tabela a seguir sintetiza a situação do referido ex-militar: [2:  Lei 6.880/1980, art. 110. O militar da ativa ou da reserva remunerada, julgado incapaz definitivamente por um dos motivos constantes dos incisos I e II do art. 108, será reformado com a remuneração calculada com base no soldo correspondente ao grau hierárquico imediato ao que possuir ou que possuía na ativa, respectivamente. (Redação dada pela Lei nº 7.580, de 1986) § 1º Aplica-se o disposto neste artigo aos casos previstos nos itens III, IV e V do artigo 108, quando, verificada a incapacidade definitiva, for o militar considerado inválido, isto é, impossibilitado total e permanentemente para qualquer trabalho.] 
	Interessado
	Posto/graduação na ativa
	Data da Reserva
 (desligamento) 
	Data da Reforma
 (por idade limite na reserva) 
	Posto/graduação no ato inicial de reforma
	Posto/graduação no ato de alteração da reforma (constantes dos autos) 

	Francisco Ferreira Câmara
	Suboficial
	29/8/1986
	17/7/1995
	2º Tenente 
	1º Tenente
Ato de alteração com vigência em 7/4/2018

Ademais, observo que a alteração em comento contemplou, no ato referido, incapacidade diagnosticada por junta médica que o enquadrou, muitos anos depois da reforma inicial, no inciso V do art. 108 da Lei 6.880/1980[footnoteRef:3]. Nesse caso, contudo, entendo que tal diagnóstico é extemporâneo e inócuo, porque os militares, a partir do momento em que são reformados, já se tornam, na prática, incapacitados para o serviço militar, tendo em vista que, juridicamente, não podem mais ser convocados para o serviço ativo.  [3:  Lei 6.880/1980, art. 108. A incapacidade definitiva pode sobrevir em consequência de: (...) V - tuberculose ativa, alienação mental, esclerose múltipla, neoplasia maligna, cegueira, lepra, paralisia irreversível e incapacitante, cardiopatia grave, mal de Parkinson, pênfigo, espondiloartrose anquilosante, nefropatia grave e outras moléstias que a lei indicar com base nas conclusões da medicina especializada.] 
Portanto, ainda que o diagnóstico atual se enquadre no dispositivo mencionado, não poderia gerar efeitos financeiros relativos à melhoria de proventos, porque o interessado já havia sido reformado em momento pretérito. Não incide, portanto, o art. 110, § 1º, da Lei 6.880/1980, já que tal dispositivo só é aplicável a militares ativos ou inativos que ainda estejam na reserva e que, nessa última condição, em tese, poderiam ser convocados extraordinariamente para o serviço ativo. Com isso, o ato emitido em favor de Francisco Ferreira Câmara não reúne condição para receber a chancela da legalidade.
Ante o exposto, VOTO para que seja adotada a minuta de acórdão que ora trago ao exame deste Colegiado. 
TCU, Sala das Sessões Ministro Luciano Brandão Alves de Souza, em 16 de março de 2021.
Ministro VITAL DO RÊGO 
Relator